臺灣高等法院臺中分院民事判決
109年度上更一字第33號
上  訴  人  葉錫明
訴訟代理人  張家萍律師
被  上訴人  卓麗珠
            沈先進
            施燕桑
            徐唯展
            劉玉娟
            賴淑娥

            柯均柔
            許士元
共      同
訴訟代理人  陳建勛律師
上列當事人間確認通行權存在等事件，上訴人對於中華民國107
年9月10日臺灣彰化地方法院106年度訴字第791號第一審判決提
起上訴，經最高法院第一次發回更審，本院於111年5月24日言詞
辯論終結，判決如下：
    主  文
一、原判決關於判命上訴人應將如附圖編號A所示坐落彰化縣○○
    市○○段○○○段00000地號土地上面積7平方公尺之地上物拆除
    部分，暨該部分訴訟費用之裁判，均廢棄。
二、上開廢棄部分，被上訴人於第一審之訴駁回。
三、其餘上訴駁回。
四、原判決主文第1至3項（除上開廢棄駁回部分外）部分，更正
    如附表一、二、㈡㈢、三、所示。
五、第一（除確定部分外）、二審及發回更審前第三審訴訟費用
    ，由上訴人負擔。
    事實及理由
甲、程序事項：
一、被上訴人徐啓堯於民國109年7月26日死亡，所遺彰化縣○○市
    ○○段○○○段○○○○○○段○000000地號土地及坐落其上同小段1049
    建號建物所有權，由徐唯展繼承取得。嗣徐唯展於110年2月
    25日具狀聲明承受訴訟，核於法無不合，應予准許。
二、被上訴人姚繁津於110年1月18日死亡，繼承人為柯均柔、姚
    志明、姚志和、姚郁慧、姚品羽。上開繼承人於111年1月11
    日具狀聲明承受訴訟，核於法無不合，應予准許。又姚繁津
    所遺○○○段217-94地號土地及坐落其上同小段1051建號建物
    所有權，已由柯均柔繼承取得，柯均柔乃於111年1月12日聲
    明承當訴訟，復經上訴人同意，核於法無不合，應予准許。
三、被上訴人於原審請求：㈠確認被上訴人就上訴人所有坐落○○○
    段217-73地號土地（面積66平方公尺，下稱系爭土地），有
    通行權存在；㈡上訴人應將系爭土地在彰化縣彰化市○○路（
    下稱○○路）1段、○○路1段196巷地面以上3公尺範圍內，如原
    判決附圖所示之地上物（包含附圖abgh連線之墊高樓地板、
    abc連線之圍牆，及編號A之騎樓前坡道）拆除，將系爭土地
    在○○路1段、○○路1段196巷地面以上3公尺範圍內，回復為供
    人車通行之巷道原狀；㈢上訴人應容忍被上訴人通行上開土
    地，不得設置地上物或為任何妨害被上訴人通行之行為（參
    原審卷3、169、176頁）。嗣被上訴人於本院111年5月24日
    言詞辯論時，更正其聲明如附表所示（參本院卷㈡152頁），
    核於法無不合，應予准許。
乙、實體事項：
壹、被上訴人主張：其等分為○○○段217-111、217-84、217-89、
    217-91、217-98 、217-92、217-94、217-12地號（下逕以
    地號稱之）土地及坐落其上同小段1030、907、908、1049、
    990、997、1051、12463建號（下逕以建號稱之）建物之所
    有權人。上訴人則為系爭土地、217-74地號（二筆土地係分
    割自217-13地號）土地及坐落其上1258建號建物（下稱系爭
    建物）之所有權人。上開建物均係訴外人柯○○、柯○○、柯○○
    、柯○○○等人（下稱柯○○等人）於46年間，併同訴外人趙○○
    所有217-2、217-5地號土地，及訴外人洗○○、洗○○（下稱洗
    ○○2人）所有217-12、217-13地號土地，申請建築執照而興
    建（下稱系爭建案）。彼時，○○路1段176巷（下稱176巷）
    尚未開通，規劃以系爭土地上系爭建物2樓底板大樑下緣以
    下之1樓空間部分（下稱系爭土地1樓部分），作為連接○○路
    1段196巷（下稱196巷）與○○路1段對外通行之私路，有約定
    通行權存在（下稱系爭通行權契約）。系爭通行權契約具有
    公示性，故對於系爭建案建物繼受人之兩造，亦有效力。詎
    上訴人竟在系爭土地1樓部分違章建築，設置如附表二、所
    示之地上物，阻礙居住在196巷內之被上訴人及其他居民通
    行，亦有延誤救護救災之虞，嚴重影響居住196巷內之被上
    訴人及其他居民之生命財產安全。爰依系爭通行權契約之法
    律關係及民法第184條第1項後段規定，請求判決如附表所示
    。
貳、上訴人則以：伊購買系爭建物與系爭土地時，系爭土地1樓
    部分係作為停車空間使用，僅有部分空間供鄰近居民通行之
    便利或省時之用，並非供被上訴人通行之道路使用。兩造建
    物之營造執照中，均無任何私設道路或通行權之記載，其中
    系爭土地位置之圖面，因文字模糊無法辨識，無從認定記載
    為「通道」或「16、E 」字樣而具有私路之性質。且當時17
    6巷之6米計畫道路雖尚未拓寬開通，但176巷道已存在，且
    可供通行，僅未拓寬至6米寬而已。又系爭建物為辦理保存
    登記之合法建物，並經編定門牌號碼為○○路1段198之1號，
    系爭土地自不可能同時存在私設道路或意定通行權，被上訴
    人之主張破壞伊建物所有權之完整性。且196巷居民通行系
    爭土地究係因便宜行事，抑或係與伊之前手締有通行權約定
    ，伊在內之第三人難以輕易觀察知悉。是上訴人之前手縱與
    196巷居民有系爭通行權約定，基於債之相對性，效力亦應
    不及於伊。況縱有系爭通行權契約存在，亦為使用借貸性質
    ，伊自102年間起，已在系爭土地1樓部分設置圍牆等物禁止
    通行，應解為伊對被上訴人已為終止使用借貸之意思表示。
    且於176巷開通後，被上訴人已可透過176巷對外通行，且19
    6巷內嗣後新建建物亦係以176巷作為連接建築線之道路。伊
    自102年間起封閉系爭土地1樓部分禁止通行，更未見被上訴
    人有何損害，故被上訴人已無通行系爭土地1樓部分之必要
    。依情事變更原則，系爭通行權之使用借貸關係應已變更，
    且經上訴人終止而消滅。又如附表二、㈠所示之地上物係坐
    落公有道路用地上，被上訴人無權請求拆除等語置辯。
參、原審為上訴人敗訴之判決，上訴人不服，上訴求為判決：一
    、原判決廢棄。二、上開廢棄部分，被上訴人於第一審之訴
    （含於本院之更正聲明）駁回。被上訴人則聲明：上訴駁回
    。另更正其請求之聲明如附表所示。
肆、兩造不爭執事項（參本院卷㈠189、190頁）：
一、被上訴人分為217-111、217-84、217-89、217-91、217-98
    、217-92、217-94、217-12地號土地及坐落其上1030、907
    、908、1049、990、997、1051、12463建號建物（門牌號碼
    分為：196巷4、5、7、11、12、13、15、16號）之所有權人
    （本院前審卷195-250頁、本院卷㈠87、89頁、本院卷㈡9-15
    頁）。
二、上訴人於83年12月22日、同年月9日分別因買賣（出賣人柯○
    ○）而登記為217-73地號土地及217-74地號土地，及坐落其
    上系爭建物（門牌號碼：○○路1段198號、198之1號，買賣日
    期為83年11月30日）之所有權人（本院前審卷186-191頁、2
    57-261頁）。
三、系爭建物依照謄本記載於47年9月14日建築完成，於56年8月
    3日辦理所有權登記（本院前審卷259頁），建物登記主要用
    途為住商用，1樓左側為店面，1樓右側即2樓右側底下空間
    即系爭土地上方1樓部分則為空地。
四、兩造所有建物係建商柯○○等人，於46年間申請建造執照（嗣
    後請照人變更為柯○○），以斯時217-2、217-5、217-12、21
    7-13等地號土地整批興建，規劃臨○○路1段建物為店鋪，196
    巷建物為住宅（原審卷39-91頁）。
五、196巷建物使用自來水、電力、天然氣、電信等管線，均係
    經由系爭土地下方或坐落其上系爭建物上方牆面對外連接。
六、系爭土地、217-74地號土地，於50年1月27日分割自217-13
    地號，45年4月26日分割自217-5地號。
七、上訴人買受系爭土地及坐落其上系爭建物時之現況，即如本
    院卷㈠149、151頁街景照片所示。
八、對原審、前審勘驗建照執照卷宗之結果均無意見（原審卷15
    6頁正反面、本院前審卷165頁背面）。
九、兩造所提證物形式上均為真正。
伍、本院得心證之理由：
一、被上訴人與上訴人前手間就系爭土地1樓部分，應有系爭通
    行權契約（屬無名契約，而非使用借貸契約）存在：
　㈠被上訴人主張：兩造分別所有上開建物係柯○○等人，於46年
    間申請取得營造執照（嗣後變更請照人為柯○○），以斯時21
    7-2、217-5、217-12、217-13等地號土地整批興建系爭建案
    ，規劃臨○○路1段建物為店鋪，196巷建物為住宅；斯時217-
    2、217-5地號土地所有權人趙○○及217-12、217-13地號土地
    所有權人洗○○2人出具同意書，提供上開土地供興建店鋪、
    住宅、私路使用。又系爭建物係坐落在系爭土地、217-74地
    號土地，該二筆土地係於50年1月27日分割自217-13地號，4
    5年4月26日分割自217-5地號之事實，為兩造所不爭執（參
    上開兩造不爭執事項一、至四、六、），且有彰化市公所10
    6年10月31日函檢送之營造執照及營造執照名義變更全卷（
    參原審卷38-91頁、本院前審卷96頁）可參，堪信為真實。
  ㈡上訴人否認有系爭通行權契約存在，辯稱：無論係原始或嗣
    後名義變更之營造執照文件，均無關於私設道路或通行權之
    記載，且於系爭土地位置之圖面因文字模糊無法辨識，無從
    認定記載為「通道」或「16、E」字樣而具有私路之性質。
    且當時176巷之6米計畫道路雖尚未拓寬開通，但176巷道已
    存在，且可供通行，僅未拓寬至6米寬而已。又系爭土地1樓
    部分，經彰化縣政府函覆並非既成道路，亦非屬196巷房屋
    新建用以連接建築線之道路，僅為鄰近居民通行之便利或省
    時之用，上訴人另案返還土地所有權事件，亦同此認定。系
    爭建物為辦理保存登記之合法建物，業經編定門牌號碼為○○
    路1段198之1號，則系爭土地既作為系爭建物合法建物基地
    範圍，自不可能同時存在私設道路或意定通行權，故應排除
    作為被上訴人通行之用。
　㈢本院前審於108年5月28日準備程序期日，當庭勘驗彰化市公
    所108年5月6日函檢送之系爭建案電子檔與105年10月5日現
    況照片共12張電子檔（參本院前審卷129-142頁），及該所1
    08年5月20日函檢送之營造執照（48）彰市堯建字第16998、
    16999號掃瞄電子檔（參本院前審卷149-156頁），結果為：
    綜合研判上開建築執照上建照平面圖中道路旁編號8、9建物
    中間記載之文字為「16、E」，左側的建物編號1至8，右側
    的建物編號為9至15，且該通道之寬度往下延伸與圖面標示
    為E的通道相同，現176巷位置於圖面上記載為「計畫六M道
    路」等情，有該日勘驗筆錄附於本院前審卷165頁反面可參
    。又原審卷160-163頁所附上開營造執照平面圖說上，記載
    圖例「e、私路（3.6m）」，足見兩造建物於建商規劃興建
    系爭建案之時，雖有設置196巷私路，然因無法對外聯通，
    且176巷為尚未開通之6米計畫道路，亦無法提供居民正常通
    行。故規劃被上訴人或其前手所有196巷建物及坐落土地，
    經由系爭土地1樓部分連接196巷與○○路1段對外通行。亦即
    上開營造執照上標註為「E」之通道包括196巷及系爭土地1
    樓部分，確為上開營造執照所設對外通行之私路，為依建築
    法規所留設之道路，此參原審卷19頁所附彰化縣政府105年8
    月16日函亦同認此認定自明。徵以系爭土地1樓部分，於遭
    上訴人封堵並違章興建地上物前，僅有左右兩側牆面，乃前
    後貫通之建築結構。且196巷建物使用自來水、電力、天然
    氣、電信等管線，均係經由系爭土地下方或其上建物上方牆
    面對外連接等情，已為兩造所不爭執（參上開兩造不爭執事
    項五、），復有系爭建物之建物平面圖附於本院前審卷88頁
    可參。另○○路1段與196巷交岔路口之公有道路（即○○路1段
    ）上，業經管理機關劃設禁止停車之黃色網狀線（參本院卷
    ㈠151-157頁），足以推認系爭建案之上開建物於興建完成時
    ，除經由系爭土地1樓部分通往○○路1段外，並無其他適當途
    徑可通往公路。且依原審卷115-122頁反面所附臺灣彰化地
    方法院103年度訴字第854號民事判決所載，上訴人曾於該請
    求返還土地等事件中，自承：系爭建物於興建之初，因當時
    後方土地（即196巷）無法對外通行至道路，伊前手同意並
    預留該建物右側2樓底下空間即系爭土地1樓部分，暫供196
    巷1號至16號之住戶對外通行使用之事實，並於該事件列為
    該事件兩造不爭執事項之第8項（參原審卷118頁），堪認系
    爭建案規劃系爭土地1樓部分留供通道之目的，乃在使系爭
    建案所設之私路196巷，得經由系爭土地1樓部分通行至○○路
    1段，憑以對外聯通。此佐以1258建號建物原始興建構造在
    系爭土地1樓部分即為挑空之前後貫通狀態，且實際供196巷
    居民通行數十年，更得益證。
　㈣基上等情，堪認上訴人輾轉受讓之前手即系爭土地之原所有
    權人洗○○2人既出具同意書，提供系爭土地供系爭建案整批
    規劃興建店鋪、住宅、私路等用途使用。且系爭建案規劃所
    設之私路196巷，斯時僅得經由系爭土地1樓部分通行至○○路
    1段，以對外聯通，自應認洗○○2人已與建商柯○○等人約定同
    意以系爭土地1樓部分供196巷內系爭建案之建物及坐落土地
    之所有權人與嗣後繼受該建物、土地之所有人通行使用，而
    有成立系爭通行權契約。且系爭通行權契約依上開經過沿革
    及其設立之旨，其存續期間，應解為至通行目的使用完畢即
    系爭建案196巷建物滅失或不堪使用時為止。
　㈤至系爭土地1樓部分於上開營造執照，縱未記載「通道」2字
    ，然其確為具私路性質之通道，已據前述，自無從徒以營造
    執照未有「通道」之記載，即否認系爭通行權契約存在之事
    實。此外，本院並未認定系爭土地1樓部分屬既成巷道，或
    屬196巷房屋新建用以連接建築線之道路。且系爭通行權契
    約之成立，並非基於既成巷道與指定建築線之道路。而約定
    通行權之處所及方法，應由當事人自行協議，除法令別有規
    定外，以土地之全部或一部（包括水平面積之一部，或垂直
    空間之一部，或兼而有之）約定供通行，均無不可。系爭建
    物原始興建構造在系爭土地1樓部分為前後貫通狀態，該系
    爭土地1樓部分在未遭上訴人封堵前，已長期供居住196巷之
    人通行之用，足認系爭土地1樓部分即為系爭通行權契約之
    約定範圍，且此項約定並非法所不容許。依上訴人所提○○路
    1段198之1號門牌增編證明書（參本院前審卷120頁），可知
    該門牌乃因上訴人就原所有門牌號碼○○路1段198號申請增編
    ，而於105年10月4日始准予增編。因其上既已註明「門牌編
    訂旨在便利公私行為之行使與房屋土地等產權無關」，自難
    以門牌編訂為由否定系爭通行權契約之存在。綜上等情，上
    訴人上開所辯，核均非可採。是被上訴人與上訴人前手間就
    系爭土地1樓部分，應有系爭通行權契約存在。
二、系爭通行權契約基於債權物權化之法理，效力應及於上訴人
    ：　　
  ㈠按債權契約具相對性，除法律另有規定或其他特別情形外，
    固僅對當事人發生效力，惟以使用土地為標的之繼續性債權
    契約目的，倘在便利社區發展、促進社會經濟或公共利益，
    且該社區團體成員已長期使用該土地，縱該債權關係未經以
    登記為公示方法，如第三人於受讓該土地所有權時，明知或
    可得而知該債權契約存在及土地使用實況，且令其受該拘束
    無致其財產權受不測損害之虞者，不妨產生「債權物權化」
    之法律效果，以維法律秩序之安定（參最高法院110年度台
    上字第1714號民事判決）。
　㈡被上訴人或其所有建物及坐落土地之前手所有人基於洗○○2人
    之同意，就系爭土地1樓部分有通行權存在，已如前述。而
    系爭土地1樓部分，於遭上訴人封堵並違章興建地上物禁止
    通行前，供作196巷居民通行已數十年之久，其出口前端即○
    ○路1段與196巷口並經劃設禁止停車之黃色網狀線；且196巷
    建物使用自來水、電力、天然氣、電信等管線，均係經由系
    爭土地下方或其上建物上方牆面對外連接，為上訴人所自承
    ，均已據前述。足認系爭土地1樓部分，乃供作196巷建物及
    坐落土地所有人通行之用，任一第三人均可輕易觀察得知，
    而具有公示外觀。參以系爭土地1樓部分自46年間興建完成
    時起至上訴人於83年間，買受系爭土地及系爭建物時止，長
    達數十年間均供196巷居民通行。且上訴人亦自承：伊於購
    買系爭土地及系爭建物時，已知系爭土地1樓部分，除部分
    作為停車空間使用外，亦有部分供作196巷居民通行之用（
    參本院前審卷80、178頁）。另自上訴人83年間買受系爭土
    地及系爭建物後，迄至伊於102年間，始興建地上物，封鎖
    系爭土地禁止通行時止，亦持續供196巷居民通行近20年。
    再審酌系爭建物在系爭土地1樓部分，僅有左右兩側牆面，
    乃前後貫通之建築結構，顯非一般住宅或店鋪結構格局，亦
    與周遭鄰居或上訴人自有之該建物另側建物，迥然有別，當
    足認上訴人於買受系爭土地及系爭建物前，對於系爭土地1
    樓部分係供196巷居民通行之用，應已知悉。上訴人辯稱：
    伊並無從知悉，實難採信。且系爭通行權契約基於債權物權
    化之法理，效力及於上訴人，而令伊受該通行權契約效力之
    拘束，並無致伊財產權受有不測損害之虞。
　㈢基上所述，本院認基於債權物權化法理與誠信原則，系爭通
    行權契約之拘束力應及於上訴人，而繼續存在，以維法律秩
    序之安定與後述之消防救護等公共利益。故上訴人就此所辯
    （伊非系爭通行權契約之當事人，不受拘束），核無可採。
三、上訴人辯稱：於176巷道路開通後，依情事變更原則，或因
    無繼續供通行之使用借貸目的存在，系爭通行權契約業已消
    滅，或業經伊終止一節，為無理由：
　㈠按民法第227條之2第1項規定，所謂因情事變更，當事人得聲
    請法院增、減其給付或變更其他原有之效果，係以法律行為
    成立後，因不可歸責於當事人之事由，致其情事發生非當時
    所得預料之重大變更，而依其原有效果顯失公平為要件。準
    此，倘其情事之變更，係因可歸責於當事人之事由所致，或
    為當時所得預料，或其變更並非重大者，即無本條規定之適
    用（參最高法院109年度台上字第2191號民事判決）。
　㈡依前述之系爭土地1樓部分留供196巷建物及坐落土地所有人
    通行之由來經過，暨本院前審勘驗系爭建案營造執照圖說結
    果，176巷道路位置於系爭建案營造執照圖面上記載為「計
    畫6M道路」，足見早在上開建物興建前，系爭建案之建商及
    上訴人之前手即知有176巷計畫6米道路存在。從而，上訴人
    之前手於同意提供系爭土地1樓部分供196巷建物及坐落土地
    所有人通行之當時，即可預料176巷計畫6米道路於將來可能
    開通之情事，其仍同意196巷建物及坐落土地所有人通行系
    爭土地1樓部分，且未約定存續期間，自無上開情事變更原
    則條文之適用。
　㈢系爭通行權契約係屬無名契約，並非使用借貸契約，且系爭
    通行權契約之存續期間，應解為至系爭建案196巷建物滅失
    或不堪使用時為止，已如前述。而系爭建案196巷建物並無
    滅失或不堪使用之情事（參原審卷136-137頁所附107年1月1
    7日勘驗筆錄暨所附照片），故上訴人片面所為終止契約之
    意思表示，於法不生效力。系爭土地1樓部分供196巷建物及
    坐落土地所有人通行，除通行必要外，亦有通行便利之考量
    ，且寓有突遇緊急災難時，供作逃生搜救路線之目的。於上
    訴人在封閉系爭土地1樓部分禁止196巷居民通行後，經彰化
    縣消防局於106年5月26日派遣小型消防車實際勘查，認封閉
    系爭土地1樓部分，如該巷弄發生救災救護之情事，將致受
    理派遣時混淆，無法第一時間尋找到該巷弄處所。於上訴人
    封閉系爭土地1樓部分後，僅能由另一端176巷進入搶救，因
    巷道更為狹窄且距離（196巷）約100公尺以上，有增加搶救
    部署時間之虞等情，有該局106年6月5日函、110年10月14日
    函分附於原審卷15頁、本院卷㈠299頁可參。又196巷建物使
    用自來水、電力、天然氣、電信等管線，均係經由系爭土地
    下方或其上建物上方牆面對外連接，而上訴人曾於另案返還
    土地事件，訴請欣彰天然氣股份有限公司、台灣電力股份有
    限公司、中華電信股份有限公司拆除其等設置供196巷居民
    使用之相關管線，業經本院105年度上易字第55號民事判決
    駁回伊之請求確定（參原審卷123-128頁反面所附該民事判
    決）。故176巷計畫道路現雖然已開通，196巷居民固可經由
    該巷道對外通行，然該176巷計畫道路之開通並無法完全取
    代系爭土地1樓部分原設置之上開功能與目的。上訴人就此
    所辯，核非可採。
四、被上訴人依系爭通行權契約之法律關係，請求判決如附表一
    、二、㈡㈢、三、所示部分，為有理由：
  ㈠系爭土地1樓部分現遭上訴人封堵，並興建如附表二、㈡㈢所示
    圍牆等地上物，且該1樓樓地板均高於○○路1段及196巷道路
    地面等情，業經原審與本院先後於107年1月17日、110年9月
    10日會同彰化縣彰化地政事務所勘驗屬實，分別製有勘驗筆
    錄（含附圖及照片）、土地複丈成果圖在卷可查（參原審卷
    130-137頁、145頁、本院卷㈠275-279、285、287頁）。而上
    訴人興建之上開地上物，有部分涉及違章建築，亦經彰化縣
    政府於106年2月20日認定為違章建築等情，有該府106年3月
    8日函附於原審卷14頁可參。經相互比對彰化市公所提供附
    於本院前審卷136-140頁之105年10月5日現況照片，堪認上
    開地上物均係上訴人嗣後變更所興建設置，而有墊高樓地板
    、增設圍牆以阻絕196巷居民通行之情事，顯已妨礙被上訴
    人基於系爭通行權契約之通行權利。從而，被上訴人依系爭
    通行權契約之法律關係，請求上訴人拆除如附表二、㈡㈢所示
    地上物及清除其他地上物，回復系爭土地1樓部分為供人車
    通行之巷道原狀，並容忍被上訴人通行系爭土地，不得設置
    地上物或為任何妨害被上訴人通行之行為，為有理由。
　㈡茲因上訴人否認被上訴人就系爭土地1樓部分，具有系爭通行
    權契約之通行權存在，並興建上開地上物，且拒絕被上訴人
    通行系爭土地1樓部分，故被上訴人依系爭通行權契約之法
    律關係，請求確認其等就系爭土地1樓部分，有通行權存在
    ，與判命上訴人應將上開地上物拆除，並清除放置於系爭土
    地範圍內之地上物，回復為供人車通行之巷道原狀，及應容
    忍被上訴人通行，且不得設置地上物或為任何妨害被上訴人
    通行系爭土地1樓部分之行為（詳如附表一、二㈡㈢、三、所
    示）部分，為有理由，應予准許。又被上訴人就此部分之請
    求，既經本院判准，則其另依民法第184條第1項後段規定請
    求部分，自無庸再予論述，附予敘明。
五、被上訴人依系爭通行權契約之法律關係及民法第184條第1項
    後段規定，請求上訴人將如附圖編號A所示面積7平方公尺之
    地上物拆除（即如附表二、㈠所示）部分，為無理由：
  ㈠如附圖編號A所示面積7平方公尺之地上物（騎樓前坡道）所
    占用之217-6地號土地，並非兩造所有，而係公有道路用地
    （現為○○路1段之範圍）等情，為兩造所不爭執（參本院卷㈡
    89、140、141頁），且有被上訴人所提土地使用分區證明書
    附於本院卷㈠355頁可參。　　
　㈡如前所述，系爭通行權契約之效力範圍僅及於通行系爭土地1
    樓部分，而不及於217-6地號土地之公有道路，則被上訴人
    自不得依系爭通行權契約之法律關係，請求上訴人將如附圖
    編號A所示之地上物拆除。又上訴人之所以興建上開地上物
    ，係因伊將系爭土地1樓部分之地板墊高後，造成系爭土地1
    樓部分之地板與217-6地號土地之公有道路（現為○○路1段之
    範圍）間，產生有高低落差。上訴人為了「自己」使用系爭
    土地1樓部分方便，始興建上開地上物（騎樓前坡道）加以
    連接217-6地號土地之公有道路，伊主觀上，並非基於故意
    為阻止或不讓被上訴人通行系爭土地1樓部分，而興建如附
    圖編號A所示部分之地上物。準此，實難認上訴人該部分所
    為，係屬以「故意以背於善良風俗」之方法，侵害被上訴人
    基於系爭通行權契約之通行權利益。故被上訴人依民法第18
    4條第1項後段規定，請求上訴人將如附圖編號A所示之地上
    物拆除部分，核與法定構成要件有間，為無理由，應予駁回
    。惟此部分地上物日後如有妨礙通行之情事時，自得請求21
    7-6地號土地之公有道路用地管理機關，依法處理，附予敘
    明。　
六、綜上所述，原審判命上訴人應將如附圖編號A所示之地上物
    拆除部分，經核尚有違誤。是上訴人提起上訴，求為廢棄此
    部分原判決，為有理由，爰將此部分原判決予以廢棄，並駁
    回被上訴人此部分於第一審之訴。至原審依被上訴人之請求
    ，依系爭通行權契約之法律關係，判決確認其等就系爭土地
    1樓部分，有通行權存在，及判命上訴人應將上開地上物拆
    除，並清除放置於系爭土地範圍內之地上物，回復為供人車
    通行之巷道原狀，並應容忍被上訴人通行系爭土地1樓部分
    ，不得設置地上物或為任何妨害被上訴人通行之行為部分，
    經核尚無違誤。是上訴人提起上訴，求為廢棄此部分原判決
    ，為無理由，應予駁回。又因被上訴人於本院已依法更正其
    請求之聲明，爰將原判決主文第1至3項（除上開廢棄駁回之
    如附表二、㈠所示部分外）部分，判決更正如附表一、二、㈡
    ㈢、三、所示。
七、本件事證已臻明確，兩造其餘之攻擊或防禦方法及所用之證
    據，經本院斟酌後，認為均不足以影響本判決之結果，爰不
    逐一論列，附此敘明。
陸、據上論結，本件上訴為一部有理由，一部無理由，判決如主
    文。　　
中　　華　　民　　國　　111 　年　　6 　　月　　7 　　日
        　　   民事第七庭     審判長法　官  王  銘
　　　　　　　　　　　　　　        法  官  張國華
　　　　　　　　　　　　　　　      法　官  唐敏寶
正本係照原本作成。      
如不服本判決，應於收受送達後二十日內向本院提出上訴書狀，
其未表明上訴理由者，應於提出上訴後二十日內向本院補提理由
書狀（均須按他造當事人之人數附繕本）。因疫情而遲誤不變期
間，得向法院聲請回復原狀。
上訴時應提出委任律師或具有律師資格之人之委任狀；委任有律
師資格者，另應附具律師資格證書及釋明委任人與受任人有民事
訴訟法第四百六十六條之一第一項但書或第二項所定關係之釋明
文書影本。如委任律師提起上訴，發回更審後為訴之變更（追加
、擴張）部分應一併繳納上訴裁判費。  
                                    書記官  劉恒宏
　　　　　　　　　　　　　　　　　　
中　　華　　民　　國　　111 　年　　6 　　月　　7 　　日


附表：
一、確認被上訴人就上訴人所有坐落彰化縣○○市○○段○○○段00000
    0地號土地在其上1258建號建物二樓底板大樑以下部分有通
    行權存在。
二、上訴人應將以下地上物拆除，並清除放置於前項土地範圍內
    之地上物，回復為供人車通行之巷道原狀：
　㈠如附圖所示坐落彰化縣○○市○○段○○○段00000地號土地，點A1
    、點A2、點A3、點A4、點A1連線範圍內之騎樓前坡道範圍即
    編號A範圍（面積7平方公尺）。
　㈡如附圖所示坐落彰化縣○○市○○段○○○段000000地號土地，點B2
    點B3線段至點A1點A4線段間在彰化縣○○市○○段○○○段0000○號
    建物二樓底板大樑以下之墊高樓地板、圍牆等地上物。
　㈢如附圖所示坐落彰化縣○○市○○段○○○段000000地號土地，點B1
    、點B2、點B3、點B1連線三角形水泥地上物範圍即編號B範
    圍（面積3平方公尺）。
三、上訴人應容忍被上訴人通行第1項土地範圍，不得設置地上
    物或為任何妨害被上訴人通行之行為。